臺灣高雄地方法院民事判決　　　　　　　　96年度訴字第45號
原　　　告　第一商業銀行股份有限公司
法定代理人　乙○○
訴訟代理人　丁○○
被　　　告　甲○
　　　　　　庚○○
　　　　　　丙○○
　　　　　　辛○○
　　　　　　己○○
兼上三人
共　　同
訴訟代理人　戊○○○
上當事人間請求清償借款事件，經本院於民國96年3 月7 日言詞
辯論終結，判決如下：
    主      文
被告應連帶給付原告新臺幣肆佰萬元，及自民國八十四年一月七
日起至清償日止，按年息百分之十計算之利息，暨逾期清償在六
個月以內者，按上開利率百分之十，逾期清償在六個月以上者，
其超過六個月部分，按上開利率百分之二十計算之違約金。
訴訟費用由被告連帶負擔。
原告以新臺幣壹佰參拾參萬元為被告供擔保後，得為假執行；如
被告以新臺幣肆佰萬元為原告預供擔保後，得免為假執行。
    事實及理由
一、原告起訴主張：被告甲○於民國81年3 月9 日邀同被告戊○○○及訴外人曾周永為連帶保證人，向高雄縣梓官區漁會（
    下稱梓官漁會）借貸新臺幣（下同）400 萬元（下稱系爭借
    款），簽訂擔保放款借據，約定借款期限自81年3 月9 日起
    至82年9 月9 日止，嗣後甲○又向梓官漁會申請展期，而與
    曾周永一同於82年12月31日，另行簽立擔保放款借據，約定
    借款期間自82年12月31日起至85年12月31日止，利息按年息
    10% 計算，且按月平均攤還本金，如未按期繳款時，視為借
    款全部到期，並自逾期之日起6 個月以內者，按上開利率10
    % ，逾期超過6 個月者，按上開利率20 %計付違約金。詎甲○借款後，自84年1 月15日起即拒不繳款，尚欠本金共計40
    0 萬元未清償，而曾周永為連帶保證人，就系爭借款應負連
    帶清償責任，因曾周永於84年1 月15日死亡，其繼承人即被
    告戊○○○、庚○○、丙○○、辛○○、己○○未於法定期
    限內為拋棄或限定繼承，自應依法承受曾周永財產上之一切
    權利義務，而對系爭借款負連帶清償之責。原告經財政部核
    准於90年9 月15日受讓梓官漁會信用部，爰依消費借貸、連
    帶保證及繼承之法律關係，求為判決除擔保金額外，如主文
    第1 項所示。
二、被告甲○、庚○○則以：曾周永與梓官漁會之借款，甲○並
    不知情，係曾周永死亡後，收到梓官漁會通知，始知其事。
    因甲○乃高雄縣岡山鎮華崗里之農民，所有金錢往來均在高
    雄縣岡山鎮農會嘉興分部（下稱岡山農會），若有資金需要
    ，理應向岡山農會辦理貸款，豈有可能至梓官漁會借款。且
    本件借款期間，甲○名下有多筆土地可供抵押借款，無需曾
    周永提供土地借款。另擔保放款借據上之簽名，並非甲○之
    字跡，此經法務部調查局鑑定在案。因曾周永之女庚○○與
    甲○之子洪崇富於80年4 月14日訂婚，並81年6 月14日結婚
    ，在此期間，曾周永曾向甲○表示欲購買農地，惟無自耕農
    資格，而要求暫時借用甲○名義辦理登記，並指示庚○○向
    甲○拿取印鑑章與印鑑證明後，轉交曾周永辦理，故甲○並
    未向梓官漁會借款400 萬元等語置辯。被告丙○○、辛○○
    、己○○、戊○○○則以：其等均為曾周永之繼承人，而系
    爭借款係曾周永邀戊○○○擔任保證人，在信用部對保時，
    戊○○○未曾見過甲○等語。並均求為判決：(一)駁回原告之
    訴。(二)如受不利判決，願供擔保免為假執行。
三、兩造不爭執事項：
    曾周永曾擔任甲○向梓官漁會借貸400 萬元之連帶保證人，
    並簽立擔保放款借據。依該借據之約定，借款利息按年息10
    % 計算，且按月平均攤還本息，如未按期繳款時，視為借款
    全部到期，並自逾期之日起6 個月以內者，按上開利率10%
    ，逾期超過6 個月者，按上開利率20% 計付違約金。而系爭
    借款自84年1 月7 日起即未繼續繳納本息，尚欠本金共計40
    0 萬元未清償。曾周永於84年1 月15日死亡，其繼承人即被
    告戊○○○、庚○○、丙○○、辛○○、己○○均未於法定
    期限內為拋棄或限定繼承，原告則於90年9 月15日經財政部
    核准受讓梓官漁會信用部，此為兩造所不爭（本院卷第93至
    94頁），並有曾周永繼承系統表、81年3 月9 日擔保放款借
    據、82年12月31日擔保放款借據、81年3 月7 日約定書、借
    款申請書、展期申請書、擔保放款帳卡、甲○活期存款明細
    分類帳卡、81年3 月12日印鑑證明、82年9 月23日印鑑證明
    、轉帳支出傳票、轉帳收入傳票、活期存款取款條、財政部
    台財融(三)字第0903 000093 函、本院91高貴民忠行字第5335
    1 號函、82年12月31日擔保放款借據各1 份附卷可稽（見本
    院卷第6 頁、第7 頁、第29頁、第8 至10頁、第96至102 頁
    、第11至12頁），堪認為真實。
四、本件兩造之爭點在於：(一)甲○是否曾向梓官漁會借款400 萬
    元，而應依消費借貸契約給付原告未清償之本金400 萬元及
    利息、違約金？(二)戊○○○、庚○○、丙○○、辛○○、己○○應否依繼承及連帶保證關係，就前開400 萬元及利息、
    違約金負連帶清償之責？茲分述本院得心證之理由如下：
  (一)甲○是否曾向梓官漁會借款400 萬元，而應依消費借貸契約
    給付原告未清償之本金400 萬元及利息、違約金？
  1.按如有用印章代簽名者，其蓋章與簽名生同等之效力；票據
    上之簽名，得以蓋章代之，民法第3 條第2 項、票據法第6
    條分別定有明文，是當事人為法律行為而有使用文字之必要
    者，蓋章與簽名，具有同等效力。次按，當事人主張有利於
    己之事實，就其事實有舉證之責任，民事訴訟法第277 條前
    段定有明文。而私人之印章，由自己使用為常態，被人盜用
    為變態，主張變態事實之當事人，自應就此印章被盜用之事
    實負舉證之責任。
  2.經查：81年3 月9 日擔保放款借據成立後，梓官漁會即撥放
    貸款400 萬元至甲○設於梓官漁會之帳戶內，並經甲○於同
    日蓋用印鑑章於取款條，憑以領取帳戶內之400 萬元款項，
    而82年12月31日簽立之擔保放款借據，貸款400 萬元，則以
    貸放沖帳方式借款，償還81年3 月9 日貸款，以展期還款一
    節，有被告不爭執其真正之擔保放款帳卡、活期存款明細分
    類帳卡、轉帳支出傳票、轉帳收入傳票、活期存款取款憑條
    等在卷可證（見本院卷第96至97頁、第100 至102 頁）。而
    原告提出之81年3 月9 日及82年12月31日擔保放款借據2 紙
    （下稱系爭借據2 紙）上甲○之印文，確係使用甲○所有之
    印鑑章所蓋一節，亦為兩造所不爭（見本院卷第91頁、第93
    至94頁），足認甲○與梓官漁會間，就400 萬元貸款部分，
    確於81年3 月9 日、82年12月31日成立消費借貸契約，甲○
    並已取得該貸款無訛。甲○既否認有消費借貸合意，並主張
    借據印鑑章係盜蓋及未受領貸款，揆諸上揭說明，自應就此
    一事實負舉證責任，若甲○未能舉證以實其說，則因蓋章與
    簽名有同一效力，即應認甲○確與梓官漁會成立消費借貸關
    係，並已受領貸款，而應依借據文義負返還借款義務。
  3.被告雖以前詞置辯。惟查：
    (1)甲○所有之印鑑章，除於81年8 月9 日在擔保放款借據「
      借款人」欄上蓋章外，更於82年12月31日在擔保放款借據
      「借款人」欄上蓋章，有系爭借據2 紙在卷可證（見本院
      卷第7 頁、第29頁）。而甲○子媳即庚○○曾於80年4 月
      14日訂婚後，81年6 月14日結婚前，因辦理農地借名登記
      事宜，將甲○所有之印鑑章交與曾周永2 至3 次，每次交
      付印鑑章之時間約1 星期左右，隨即將印鑑章返還甲○，
      此經庚○○另案證述明確（見臺灣高等法院高雄分院93
      年度上字第25號卷(二)第98至101 頁），且為甲○所不爭（
      見同上卷第103 至104 頁）；另甲○主張借名登記之農地
      即高雄縣美濃鎮○○段660 、634 、659 地號土地及高雄
      縣美濃鎮○○段1231、1232地號土地，係分別於81年1 月
      20日、同年3 月27日、同年6 月26日登記至甲○名下後，
      再分別於82年6 月18日、同年5 月24日、同年6 月18日移
      轉登記至曾周永名下，此經本院核閱92年度訴字第1504號
      卷第54至56頁、第58頁、第79頁、第74頁、第93至94頁、
      第98至99頁所附之甲○民事答辯(二)狀及土地登記簿5 份在
      卷可佐。綜合甲○、庚○○之陳述，可知曾周永每辦理土
      地移轉登記而持有甲○印鑑章之時間，僅1 星期左右，且
      辦妥後隨即將印鑑章繳還甲○，而依前開土地登記簿記載
      之土地移轉登記時間，最後1 次移轉登記係82年6 月18日
      ，則曾周永應無在辦理土地移轉登記後，繼續持有甲○所
      有之印鑑章長達半年，而能在82年12月31日在擔保放款借
      據上盜蓋使用之理。
    (2)高雄縣岡山鎮○○段242 地號土地、高雄縣岡山鎮○○段
      1562之38、1526之41、1597之36、1056、1056之5 、121
      之45地號土地均為甲○所有，固有所有權狀7 紙附卷可參
      （見本院卷第76至82頁）。惟甲○擁有幾筆土地，與甲○
      是否會向梓官漁會借貸，客觀上顯無關連。又甲○辦理借
      貸之對象，縱多為岡山農會，其亦可能與岡山農會以外之
      其他金融機構金錢往來，故甲○以其若有資金需求，理應
      向岡山農會辦理，而無向梓官漁會借款之可能等語置辯，
      尚有可議。況且，甲○與洪崇富曾於81年8 月間，將甲○
      所有之高雄縣美濃鎮○○段1231、1232地號土地，設定最
      高限額720 萬元之抵押權與梓官漁會，以擔保洪崇富向梓
      官漁會之借款400 萬元，該借款並87年間清償完畢而塗銷
      抵押權登記，此有洪崇富簽立之擔保放款借據、高雄縣美
      濃鎮地政事務所93年3 月16日函檢附抵押權設定、塗銷登
      記資料在卷可憑（見臺灣高等法院高雄分院93年度上字第
      25 號 卷(二)第126 頁、同案卷(一)第56至65頁），由此足見
      甲○並非與梓官漁會，全無金錢往來，是甲○主張其如需
      資金，理應向岡山農會辦理，不可能向梓官漁會借貸云云
      ，即難採信。
    (3)如附表所示之文件經送法務部調查局鑑定結果，認附表所
      示文件上「甲○」之簽名，其字跡與甲○當庭書寫字跡筆
      劃特徵不符，固經本院核閱臺灣高等法院高雄分院93年度
      上字第25號卷所附鑑定通知書無訛（見該卷(二)第183 至18
      4 頁）。而比對系爭借據2 紙（見本院卷第7 頁、第29頁
      ），與附表所示文件上之「甲○」簽名，可發現系爭借據
      2 紙上「甲○」之簽名字跡筆畫與附表所示文件上之「甲○」簽名雷同，惟因甲○否認系爭借據2 紙上之簽名為真
      正，原告復無法舉證證明系爭借據2 紙上之「甲○」2 字
      確為甲○所親簽，故尚難認系爭借據2 紙上之「甲○」簽
      名為真正。縱然如此，但借款人未在借據上親自簽名之原
      因眾多，他人偽造簽名雖為可能原因之一，惟客觀上亦無
      法排除授權他人代為簽名之情形，是該2 紙借據上之簽名
      並非真正，尚無法逕認甲○未與原告成立消費借貸契約。
      此外，簽名之真正與否，與印文之是否真正或是否由他人
      盜蓋，亦無直接關連，自亦無法以系爭借據2 紙借據上之
      「甲○」簽名非真正，遽認系爭借據2 紙上之「甲○」印
      文為他人所盜蓋。
  4.依前所述，系爭借據2 紙上之「甲○」印文乃屬真正，被告
    復無法舉證該印文係遭他人所盜蓋，則因蓋章與簽名有同一
    效力，且另有甲○活期存款明細分類帳卡、轉帳支出傳票、
    轉帳收入傳票、活期存款取款條等足以證明梓官漁會撥款40
    0 萬元至甲○設於梓官漁會帳戶，並經甲○提領等事實之資
    料，堪認甲○確與梓官漁會有消費借貸契約存在，故甲○自
    有依消費借貸契約之約定，給付原告未清償之本金400 萬元
    及利息、違約金之義務。
  (二)戊○○○、庚○○、丙○○、辛○○、己○○應否依繼承及
    連帶保證關係，就前開400 萬元及利息、違約金負連帶清償
    之責？
  1.按稱消費借貸者，謂當事人一方移轉金錢或其他代替物之所
    有權於他方，而約定他方以種類、品質、數量相同之物返還
    之契約；借用人應於約定期限內，返還與借用物種類、品質
    、數量相同之物；遲延之債務，以支付金錢為標的者，債權
    人得請求依法定利率計算之遲延利息。但約定利率較高者，
    仍從其約定利率；當事人得約定債務人於債務不履行時，應
    支付違約金，民法第474 條第1 項、第478 條前段、第233
    條第1 項及第250 條第1 項分別定有明文。又繼承人自繼承
    開始時，除本法另有規定外，承受被繼承人財產上之一切權
    利、義務，民法第1148條規定甚明。而保證債務之所謂連帶
    ，係指保證人與主債務人負同一債務，對於債權人各負全部
    給付之責任者而言，此觀諸民法第272 條第1 項規定連帶債
    務之文義即明（最高法院45年臺上字第1426號判例可資參照
    ）。
  2.經查：曾周永為系爭借款之連帶保證人，而曾周永於84年1
    月15日死亡後，其繼承人戊○○○、庚○○、丙○○、辛○○、己○○，均未於法定期限內為拋棄或限定繼承，因系爭
    借款自84年1 月7 日起即未繼續繳納本息，尚欠本金共計40
    0 萬元未清償，而原告業經財政部核准日受讓高雄縣梓官區
    漁會信用部，已如前述，則原告依連帶保證契約及繼承之法
    律關係，請求戊○○○、庚○○、丙○○、辛○○、己○○
    積欠之本金400 萬元及遲延利息、違約金，自有理由。
五、綜上所述，原告依消費借貸、連帶保證及繼承之法律關係，
    請求被告連帶給付如主文第1 項所示，為有理由，應予准許
    。
六、兩造均陳明願供擔保，分別聲請宣告假執行及免為假執行，
    經核合於法律規定，爰分別酌定相當擔保金額准許之。
七、據上結論，本件原告之訴為有理由，依民事訴訟法第85條第
    2 項、第390 條第2 項，第392條第2 項，判決如主文。
中　　華　　民　　國　　96　　年　　3 　　月　　21　　日
                  民事第六庭  審判長法  官  謝靜雯
                                    法  官  鄭詠仁
                                    法　官　高增泓
上為正本係照原本作成。
如不服本判決，應於送達後20日內，向本院提出上訴狀並表明上
訴理由，如於本判決宣示後送達前提起上訴者，應於判決送達後
10日內補提上訴理由書（須附繕本）。
中　　華　　民　　國　　96　　年　　3 　　月　　21　　日
                                    書記官　王敏東
 附表
┌──┬───────┬──────┬───────┬─────────┐
│編號│   文件名稱   │  日   期   │   簽署姓名   │    備    註      │
├──┼───────┼──────┼───────┼─────────┤
│ 一 │約定書        │81年3月7日  │在「立約定書人│見本院92年度訴字第│
│    │              │            │」欄簽署「甲○│1504號卷第162 頁  │
│    │              │            │」2 字        │                  │
├──┼───────┼──────┼───────┼─────────┤
│ 二 │同意書        │82年5 月27日│在「立同意書人│見臺灣高等法院高雄│
│    │              │            │即擔保物所有權│分院93年度上字第25│
│    │              │            │人」欄簽署「洪│號卷(二)第153 頁    │
│    │              │            │盤」2 字      │                  │
├──┼───────┼──────┼───────┼─────────┤
│ 三 │擔保放款借據  │82年12月31日│在「連帶保證人│見本院92年度訴字第│
│    │              │            │」欄簽署「甲○│1504號卷第9 頁    │
│    │              │            │」2 字        │                  │
├──┼───────┼──────┼───────┼─────────┤
│ 四 │擔保放款借據  │82年12月31日│在「連帶保證人│見本院92年度訴字第│
│    │              │            │」欄簽署「甲○│1504號卷第133 頁  │
│    │              │            │」2 字        │                  │
└──┴───────┴──────┴───────┴─────────┘
